臺灣台中地方法院民事判決　九十三年度婚字第一二九五號
　　原　　　告　乙○○
　　被　　　告　甲○○
右當事人間請求離婚事件，本院於民國九十三年十月十九日言詞辯論終結，判決如左
：
    主      文
准原告與被告離婚。
訴訟費用由被告負擔。
    事      實
甲、原告方面：
  一、聲明：求為判決如主文所示。
  二、陳述：兩造於民國四十九年間結婚，並育有二男二女，皆已成年，婚初尚稱美
      滿，詎被告於五十三年間，在外拈花惹草，結交女友，全無家庭責任，家庭重
      擔，皆由原告一人承擔，如原告稍有微詞，即將拳腳相向，兩造婚姻，係在吵
      鬧、失望、痛苦中渡過。迨至六十八年間，被告另與訴外人王桂英相識，竟拋
      妻棄子，與該女雙宿雙飛，遷至台南同居，並生育有三名子女，嗣於七十三年
      間，被告遷回台中居住，但仍與王桂英同居生活，棄原告母子於不顧，被告對
      原告不顧家庭責任，復在外與他女子同居生子，無視家庭之存在，並未承擔生
      活家計二十餘年之久，被告顯然惡意遺棄被告，並在繼續中；又被告無故長期
      別居之事實，並在外生子，長久以來，原告已身心俱疲，對兩造婚姻不再抱有
      任期待，且兩造已形同陌路，毫無感情，婚姻已生重大裂痕，雙方已無婚姻之
      實，亦屬難以維持婚姻關係之重大事由，此椿婚姻在客觀上已達難以繼續維持
      或回復婚姻之希望，而造成難以維持婚姻之源，係因被告行為不檢，且可歸責
      於被告。是兩造感情既已破裂，難以維持婚姻關係，為此本於民法第一千零五
      十二條第一項第五款及第二項請求准許裁判離婚。並請法院就原告主張數項訴
      訟標的之法律關係，選擇其中之一，為原告勝訴之判決。
  三、證據：提出戶籍謄本正本三件為證，並請求傳訊證人即兩造子女林明璋。
乙、被告方面：
    被告未於言詞辯論期日到場，亦未提出任何書狀，作有利於自己之聲明或陳述。
丙、本院依職權向法務部戶役政連結作業系統查詢被告及王桂英之身分資料。
    理      由
一、本件被告受合法之通知，無正當理由，未於言詞辯論期日到場，經核無民事訴訟
    法第三百八十六條所列各款之情形，爰依原告之聲請，准由其一造辯論而為判決
    。
二、兩造婚姻關係現仍存續中，有原告提出之戶籍謄本配偶欄記載可據。
三、原告主張被告於六十八年間，被告與訴外人王桂英相識，竟拋妻棄子，與該女雙
    宿雙飛，嗣後並育有三名子女，棄原告母子於不顧迄今等情，業據原告提出提出
    戶籍謄本正本三件為證，徵之前揭戶籍謄本記載，被告與訴外人王桂英育有林義
    凱、林義晏、林腕姿三名非婚生子女；復據證人即兩造之子林明璋亦到庭陳述：
    「我跟同父異母的孩子都有聯繫，有問題、沒有錢他們都會來找我。我父親年輕
    的時候就很花，我父親也知道我母親訴請離婚。我曾經帶我媽去找我爸要協議離
    婚，但我爸刁難，不願意去辦。這次的傳票他有收到，還拿給我看，他現在住在
    太平建興路」等語（詳見本院九十三年十月十九日言詞辯論筆錄），按諸婚姻關
    係有其私密之特性，常為外人無法以感官察知之情況下為之，僅有營共同生活之
    家屬，因關係密切、契合，較外人能以其感官察知。而徵之證人林明璋證述情節
    ，非但與戶籍謄本記載互核相符，且證人林明璋為被告之子女，誼屬至親，苟非
    有此事實，衡情應不致於杜撰誣陷前揭事實，亦無維護對造之必要。是觀諸上情
    ，證人林明璋上開證詞，應堪可採。據此，可認原告前揭指訴尚非憑空虛構。是
    依前揭證據及證人證詞觀之，原告主張兩造分居二十年餘，及被告不盡家庭義務
    ，且在外與人通姦生子乙情，自應信為真實。
三、第按民法第一千零五十二條第二項之抽象離婚事由，係以「有前項（即第一項具
    體離婚事由）以外之重大事由，難以維持婚姻者，夫妻之一方得請求離婚但其事
    由應由夫妻之一方負責者，僅他方得請求離婚」為要件。是對於家庭生活之美滿
    幸福，有妨礙之情形，即得認其與此之所謂難以維持婚姻之重大事由相當。（最
    高法院七十九年台上字第一○四○號判決及八十六年度第二次民事庭會議決議可
    資參照）。至於是否有難以維持婚姻之重大事由，其判斷標準為婚姻是否已發生
    破綻而無回復之希望，此不可僅由原告已喪失維持婚姻意欲之主觀面加以認定，
    而應依客觀的標準，即難以維持婚姻之事實，是否已達於倘處於同一境況，任何
    人均將喪失維持婚姻希望之程度以決之（最高法院八十七年度台上字第一三０四
    號判決意旨參照）。再按婚姻係以夫妻之共同生活為目的，配偶應互信互賴、相
    互協力，以保持共同生活之圓滿、安全及幸福，因而夫妻應相互尊重以增進情感
    和諧及誠摯之相處，此為維持婚姻之基礎，若此基礎不復存在，致夫妻無法共同
    生活，無復合之可能者，即應認有難以維持婚姻之重大事由存在。另參諸最高法
    院八十六年度台上字第六０六號判決要旨載：「民法親屬編於七十四年修正後，
    於第一千零五十二條增列第二項離婚事由之概括規定，准『有前項以外之重大事
    由，難以維持婚姻者，夫妻之一方得請求離婚』，其目的在使夫妻請求裁判離婚
    之事由較富彈性。是夫妻間發生之情事，苟足使婚姻難以維持，即無不准依該條
    第二項訴請離婚之理，不因當事人併據同一事實主張有該條第一項離婚原因而有
    不同」。暨同院八十六年三月四日八十六年度第二次民事庭會議決議載：「民法
    親屬編於民國七十四年修正後，於第一千零五十二條增列第二項離婚事由之概括
    規定，其目的在使夫妻請求裁判離婚之事由較富彈性。是夫妻間發生足使婚姻難
    以維持之重大事由者，雖不符合該條第一項所列各款情形，亦無不准依該法條第
    二項訴請離婚之理」等見解，可知為符合現代多元化社會生活需要，使裁判離婚
    之事由較富彈性，當婚姻破裂，夫妻已無共同生活之實質時，即得請求離婚。
四、揆之上開法律之立法意旨，乃係參照各國離婚法採破綻婚之立法趨勢，增列上開
    概括性之規定，期使裁判離婚較富彈性。且按婚姻係男女以終生生活為目的之共
    同生活關係，此共同生活體，不但須夫妻營共同生活，且負起保護養育其子女之
    義務，倘事實上已經分居各自獨立生活多年，雙方誠摰互信之感情基礎，已經不
    復存在，依一般人之生活經驗，顯然難期修復，雙方共同生活的婚姻目的已經不
    能達成，而其事由之發生，依一般社會感情，尚難認為應完全歸責於夫妻之一方
    時，應可認係民法第一千零五十二條第二項所定難以維持婚姻之重大事由，而許
    夫妻雙方為離婚之請求，否則，勉強維持婚姻之形式，反而會對雙方各自追求幸
    福生活之機會造成不必要之限制。經查，本件被告自六十八年間即在外與人同居
    生子，此依社會上一般觀念為體察，被告有此行為，著實對兩造的家庭產生不良
    的影響。再者，被告離家二十年餘，未盡其為夫、為人父之責任，棄原告及子女
    之生活於不顧，自足妨礙家庭生活之美滿幸福。再斟酌婚姻關係中當事人之行為
    、態度、年齡、性格、教育程度、別居狀態及其時間之久暫綜合考量，應認兩造
    間存有難以維持婚姻之重大事由，且其不能同居之原因係由於被告逕自離家在外
    所致，而被告就其分居在外，復未舉證其有正當理由。是按本件兩造間既分居二
    十餘年，既不營夫妻之共同生活，且被告在外與人通姦生子，無夫妻之情分，亦
    無夫妻共同生活之實，此顯與婚姻係一男一女之兩性結合，以組織家庭，共同生
    活為目的之宗旨相違背，益見被告已喪失維持婚姻之意欲，兩造之婚姻已生破綻
    而無回復之希望。綜上，原告主張兩造間有不能維持婚姻之重大事由，核屬有據
    ，而兩造間之婚姻既已生破綻，而顯無回復之希望，從而原告訴請裁判離婚，洵
    屬正當。本院參酌上開事證及德國、瑞士關於別居期間（三年至五年不等）之規
    定，認為兩造間之婚姻已生破綻，客觀上確實難以繼續維持婚姻共同生活，且顯
    無回復之希望，而其分居之責任應歸屬於被告，從而原告依上揭理由請求離婚，
    自無不合。據此，原告依民法第一千零五十二條第二項請求判決離婚，洵屬正當
    ，應予准許。
五、至原告本於民法第一千零五十二條第一項第五款、第二項數款項離婚事由（訴訟
    標的），請求判決離婚，按原告起訴以單一之聲明，主張數項訴訟標的之法律關
    係，並請求法院「選擇其中之一」為原告「勝訴判決」，而未定有先後之順序，
    此請求法院就原告之訴有理由時，就各該訴訟標的『擇一』為其勝訴判決者，此
    為訴之選擇合併（參姚瑞光教授著民事訴訟法論第三二０頁）。是原告其訴訟標
    的雖有數項，而僅有單一之聲明，其既以數項訴訟標的法律關係為選擇合併性之
    主張，本院為原告勝訴之判決時，既認其中一項訴訟標的為有理由者，即應為原
    告勝訴之判決。是本件原告上開請求，既經本院審認有理由而准予離婚，則原告
    另依據民法第一千零五十二條第一項第五款之規定訴請離婚，既為選擇合併，本
    院自無庸再予審認，併此敘明。
六、結論：本件原告之訴為有理由，並依民事訴訟法第三百八十五條第一項前段、第
    七十八條判決如主文。
中　　　華　　　民　　　國　　九十三　　年　　十一　　　月　　  二  　　日
                            臺灣臺中地方法院家事法庭
                            　　法   　官　 楊  熾  光
右正本係照原本作成。
如不服本判決，應於送達後廿日內，向本院提出上訴狀並表明上訴理由，如於本判決
宣示後送達前提起上訴者，應於判決送達後廿日內補提上訴理由書（須附繕本）。
中　　　華　　　民　　　國　　九十三　　年　　十一　　　月　　  二  　　日
                                法院書記官
